臺灣高等法院刑事判決　　　　　　　　96年度上訴字第3756號
上　訴　人　臺灣士林地方法院檢察署檢察官
被　　　告　丁○○
上列上訴人因被告偽造文書等案件，不服臺灣士林地方法院95年
度訴字第1016號，中華民國96年5月14日第一審判決（起訴案號
：臺灣士林地方法院檢察署95年度偵續三字第3號），提起上訴
，本院判決如下：
    主  文
原判決撤銷。
丁○○意圖為自己不法之所有，以詐術使人將本人之物交付，處
有期徒刑捌月，減為有期徒刑肆月，如易科罰金以銀元參佰元即
新臺幣玖佰元折算壹日。
    事  實
一、丁○○於民國83年3月5日自任會首，在臺北市○○街120巷
    143之1號，向壬○○○等人召集民間互助會，每會每期金額
    為新臺幣（下同）1萬元，連同會首共66會（詳如附表），
    採內標制，底標1,000元，每月5日開標，投標地點同上址。
    詎丁○○竟基於意圖為自己不法所有之犯意，在上址於（第
    49會）87年3月5日開標時，冒用戊○○之名義之詐術以2800
    元得標後，再向活會會員壬○○○（有3活會），丙○○（1
    活會）、高清源（1活會）、高清仁（2活會）、戊○○（1
    活會）、高碧霞（1活會）、辛○○○（3活會）、甲○○○
    （2活會）、己○○（2活會）、癸○○（1活會）、乙○○
    （2活會），收取會款，致各該活會會員因而陷於錯誤而交
    付會款每會7200元，共計詐得136800元得逞。嗣87年4月份
    ，因無力維持互助會之正常運作並支付會款，遂毫無預警遽
    然宣布倒會，經活會會員壬○○○核對尚存之活會人數有異
    後，始查知上情。
二、案經壬○○○訴請臺灣士林地方法院檢察署檢察官偵查起訴
    。
     理  由
壹、程序部分：
    本件下述引為證據之證人之證詞及會單、乙○○紀錄每會所
    標之金額之單據等，被告均不爭執其證據能力，依刑事訴訟
    法第159條之5規定，自均有證據能力，先予敘明。
貳、實體部分：
一、訊據被告對上揭犯行矢口否認，辯稱：係向其弟弟借會來標
    ，未有冒標會云云。經查：
(一)、證人戊○○於本院結證：伊有參加被告所招之83年3月5日開
    始的互助會，參加一會，要倒的時候被告有講過要借標，但
    是後來沒有講過有沒有標到會。所以我都給被告活會錢。標
    會不用寫個人名字，是要標會的人親自去，而被借會的本人
    也會去，而標單只有寫金額，並沒有寫名字。所以大家都知
    道是被借的人標到之會，只是私下該被借之人，再將會錢借
    給會頭，而被借標以後是繳死會的錢。（問：你有無標到借
    給你姐姐？）沒有，只是之前口頭跟我說要借，沒多久就倒
    了。再其於原審95年11月14日結證：開標時沒有寫名字，因
    為大家站一起，標單擺在前面，所以知道金額是何人出的。
    被告在這個會進行至40幾會時，口頭有講過要借標，但並沒
    有說會已經被她標走，所以伊一直繳活費錢，如果被告有跟
    我講會被標走，我知道之後就不會付款；被告倒會時，我是
    活會，被告說會倒了，以後有錢攤還，87年到現在被告共還
    我20萬元。（見原審卷第174至178頁、172頁）由該名證人
    所證，伊不知被告標走其會，故其一直繳活會錢。而其固證
    ，在進行至40幾會時，被告有口頭徵詢其意見，但並未將其
    有得標之情告知，致戊○○一直都繳活會款；惟以戊○○在
    偵查中並未提及被告有向其要借會標之情。（見91年度偵續
    字第91號卷第67頁）。且以就其所證，戊○○本身之認知投
    標時，標單上不必寫名字，只需人到了就可以，而若有借標
    之情，亦需被借之人到場，始有可能借標等情，而戊○○被
    借標之人既未到場，則其一會，當無可能借給被告去標。
(二)、證人壬○○○所證，伊參加3會，其妹參加2會，即標單之30
    至34號，我的3會是活會，妹妹之2會是死會，是妹妹標的。
    標單並沒有寫名字，因為標單的紙是大家帶去的，所以標單
    的紙不同。有去過超過20幾次開標，前1、2會由被告主持，
    之後被告委託王雙主持，會單沒寫名字，我去的都是剛好
    有去的人標走，頭一會是會頭與第一會標1300元，所以第一
    會共要付18700元，戊○○於87年4月份去標，是他親自標的
    ，這是最後一期，王雙有說是被告弟弟標走，然後乙○○
    就說會倒了，86年之清明節，沒有人去標，王雙以1000元
    得標（見原審卷第314至318頁）
(三)、又稽以證人壬○○○所證，戊○○於87年4月份尚有去標會
    ，苟被告先前有向戊○○借會標，戊○○當會向被告問清楚
    其會有無為被告標走，殊無可能再跑去標會之情。且戊○○
    在本院所證，亦證明被告係要倒的時候有講過借標，不是之
    前等語，則被告所謂有向戊○○借標云云，應係快要倒會時
    才告知戊○○，則戊○○所證被告曾詢及伊要借標會云云，
    應係迴護被告之詞，難以採信，則戊○○之會應係在該會進
    行至40幾會時為被告所冒標得款。
(四)、再依證人乙○○所證，我（1會）、女婿吳庭煦（1會）、我
    太太之姪女許愛（1會）、女兒林玉娟（2會），他們的會都
    是我在處理，有去現場標會，標單我有寫名字，別人怎麼寫
    我不知道；「我大部分都會去」，被告及其弟媳王雙都會
    去，去的次數大概一半一半，有偶爾會碰過得標的人不是在
    現場之人，而被告、王雙表示是未到場之人得標；每次標
    會我都會有記錄，並呈庭記錄單，但沒有辦法由記錄單得知
    那幾次，由不在現場的人得標。由該證人所證，亦有得標之
    人未在現場，此即有可能係被告冒標之情；再就乙○○所登
    記之紀錄單，並無登載每次係何人標走，僅登記金額，而不
    知係第幾會由被告標走，故本院以罪疑惟輕之原則，認定於
    87年4月間停會之後仍是活會之會員為本案之被害人。至於
    證人壬○○○於原審所證，其有參與投標20次，每次均為到
    場之人得標等情，惟其既未如乙○○幾乎每次均到場參與投
    標，則乙○○參與投標之次數，即明顯多於壬○○○，則壬○○○所證，其每次見到都是到場之人得標，其亦有未到場
    之情，則其未到場之時，被告冒未到場之戊○○標會，即為
    明確，從而壬○○○所證，即難為有利被告之證明。
(五)、而迄被告倒會時，壬○○○有3活會，丙○○1活會、高清源
    1活會、高清仁2活會、戊○○1活會、高碧霞1活會、辛○○○3活會、甲○○○2活會、己○○2活會、癸○○1活會、乙○○2活會，分別有上開證人之證述可憑，則加總計算即有1
    9活會。
(六)、再就乙○○所登記自40會以後，每次所標得之金額依序為25
    00、2500、2600、2600、2700、2700、2500、2800、2800、
    2800，雖不能確定被告係第幾會冒戊○○之名義標會，惟以
    戊○○所證，被告在40幾會時對其稱有借標會（原審所證）
    或於本院所證，要倒的時候有講過要借標，不是之前。就其
    所證要借標之情，業經本院認定迴護之詞，如前所述。惟就
    40幾會後所得標之金額，依最有利被告之認定，即係標2800
    元，故以此金額認定被告冒戊○○名義之得標款，而上開活
    會會員即應繳（10000元減去2800元，餘7200元）7200元，
    再就7200元乘以19（會），即係136800元，即為被告詐欺所
    得之金額。
(七)、被告所辯其未有冒標云云，並不足採，本案事證明確，其犯
    行洵堪認定。
二、核被告所為，係犯刑法第339條第1項之意圖為自己不法之所
    有，以詐術使人將本人之物交付罪。被告行為後，刑法第33
    9條第1項之詐欺罪所定之或科或併科1000元以下之罰金刑，
    其中最低額部分，依刑法第33條第5款規定：「罰金：1元（
    銀元）以上。」，而依罰金罰鍰提高標準條例規定，就72年
    6月26日前修正之刑法部分條文罰金數額提高10倍，其後修
    正者則不提高倍數。而刑法第33條第5款自72年6月26日迄94
    年2月2日修正公布（95年7月1日施行），期間並未修正，再
    依現行法規所定貨幣單位折算新臺幣條例規定，以銀元1元
    折算新臺幣3元，則修正前最低罰金數額即為新台幣30元。
    修正後刑法第33條第5款規定：「罰金：新臺幣1千元以上，
    以百元計算之。」修正後最低罰金刑即為1千元，自應以修
    正前之規定有被告。
三、原審不察，逕為被告無罪之諭知，即有未洽。公訴人上訴以
    有積極之事證認被告犯有上開罪名，即屬有理，應將原判決
    予以撤銷改判。爰審酌被告並無前案之犯罪紀錄，素行尚佳
    ，所詐取之金額，對參與之活會會員之損害，迄今亦未能與
    告訴人達成和解，犯後態度亦無悔悟之情等一切情狀，量處
    如主文第二項所示之刑。而被告犯行在96年4月24日之前，
    應適用中華民國96年罪犯減刑條例第2條第1項第3款、第7條
    之規定，減其宣告刑2分之1。再被告行為後，原刑法第41條
    之規定：「犯最重本刑為3年以下有期徒刑之刑之罪，而受6
    月以下有期徒刑或拘役之宣告，因身體、教育、職業或家庭
    之關係，執行顯有困難者，得以1元以上3元以下折算一日，
    易科罰金。」，惟該條業於90年1月4日經修正，並於同年月
    10日經總統公布施行，依該修正後之刑法第41條第1項規定
    ：「犯最重本刑為5年以下有期徒刑之刑之罪，而受6月以下
    有期徒刑或拘役之宣告，因身體、教育、職業或家庭之關係
    或其他正當事由，執行顯有困難者，得以1元以上3元以下折
    算1日，易科罰金。但確因不執行所宣告之刑，難收矯正之
    效，或難以維持法秩序者，不在此限。」。該條文再於94年
    1月7日經立法院修正，於同年2月2日經總統公布於95年7月1
    日施行之刑法第41條第1項前段則規定：「犯最重本刑為5年
    以下有期徒刑以下之刑之罪，而受6個月以下有期徒刑或拘
    役之宣告者，得以新臺幣1千元、2千元或3千元折算1日，易
    科罰金。」比較行為時法、中間法、裁判時法之易科罰金折
    算標準，以95年7月1日修正公布施行前之中間法規定，較有
    利於被告，則應依刑法第2條第1項但書，適用修正前刑法第
    41條第1項前段規定，仍以銀元3佰元，即新台幣9百元折算1
    日，併予敘明。經比較結果，應以95年7月1日修正施行前之
    規定最有利於被告。即應依95年7月1日修正施行前之刑法第
    41條第1項前段之規定，就減得之刑，諭知易科罰金之折算
    標準。
參、不另為無罪諭知部分：
一、公訴人另認，被告丁○○冒標之方法係在台北市○○街120
    巷143之1號，偽填之標單冒不詳姓名之三人名義得標，因認
    被告此部分係犯有刑法第216條行使同法第210條之偽造私文
    書云云。經查：
    關於本件互助會開標之方式，其中證人戊○○、張白罔腰，
    及告訴人壬○○○均證稱：投標時只有在標單上寫標金，沒
    有寫姓名，其原因係因使用紙張不同，或標單就擺在投標人
    之前，故可輕易辨別是何人投標等情，證人張白罔腰另證稱
    ：有看過有人於標單寫名字等語（見原審卷第172頁至第176
    頁、第302頁至第304頁）；證人子○○○、癸○○、乙○○
    則證稱：投標時伊會在標單上寫名字及金額，但證人子○○○亦證稱：有看見有人未寫姓名，開標時就認自己字跡等語
    （見原審卷第298頁、第308頁、第368頁）；證人庚○○、
    王雙則證稱：已不復記憶（見原審卷第184頁、第238頁）
    ；另證人張寶靜、丙○○、辛○○○、甲○○○則從未到場
    參與投標（見原審卷第230頁、第234頁、第360頁、第364頁
    ）；被告則自承：標單上均未寫姓名等語（見原審卷第240
    頁）。是綜合證人及被告前開所言，本件互助會標單之寫法
    ，應無固定之寫法，完全係依個人之習慣決定是否書寫姓名
    ，則被告確有以他人名義冒標之事無訛，基於「罪疑利益歸
    於被告」之原則，亦難認被告有於標單填載他人姓名而標會
    之情事。從而此部分之犯罪即難證明，本應為其無罪之諭知
    ，惟公訴人認此部分與上開論罪科刑部分，有牽連犯裁判上
    一罪之關係，即毋庸另為無罪之諭知。
二、公訴意旨又認，被告另有冒用不詳會員之2人之名義標會，
    俟冒標後，再向各該活會會員收取會款，致各該活會會員因
    而陷於錯誤而交付會款云云，因認被告連續犯有刑法第339
    條第1項詐欺犯行之罪嫌云云。
三、經查：
(一)、證人庚○○於偵查中證述：伊參加2會（即附表編號24、25
    ），均為活會，伊哥哥（即張木村，標單上誤記為張木材）
    參加2會（即附表編號28、29），另伊妹妹（即己○○）亦
    參加2會（即附表編號26、27），伊不知其等是活會或死會
    ；伊不清楚此互助會有無被冒標等語（見91年度偵續字第91
    號卷第67頁；93年度偵續二字第7號卷第38頁）。於原審審
    理時則證稱：伊參加2會，均係活會；被告曾經向伊表示如
    不方便時要向伊借標，事後會慢慢還伊，被告後來有向伊表
    示已用伊名義將會標下等語（見原審卷第182頁至第186頁）
    。其於本院亦結證：被告口頭有向伊借會，但不知是什麼時
    候借，我也有借現金給她，因為我們一直都有金錢來往，所
    以我都以活會的錢跟他算，因為那是我內部跟她算，都算活
    會的錢，還有我現金借給她的利息錢，扣來扣去等語。（見
    本院36頁）則被告既有徵詢庚○○要借會標，且二人之間復
    有現金之借貸關係，從而被告尚需付庚○○利息錢，而庚○○就其借二會給被告標會，原則上應繳死會款，惟因其與被
    告有現金之借款之情，則就被告應給付庚○○之利息與庚○○按月應繳之死會款（即被告以若干元標之部分，即所謂死
    會之利息）互為扣抵，而由庚○○繳活會款，則表面上庚○○向被告繳活會款，尚不違常情，此部分即能為有利被告之
    認定。
四、是上開證人並無法證明被告有冒標之情，此外卷內所有之證
    人均證稱，不知被告有冒名標會之情事，而復查無其他積極
    證據足以證明被告有公訴人所指之冒用其他二名不詳姓名之
    活會會員名義而詐取活會款之犯行，惟公訴人認此部分與上
    開論罪部分，有連續犯裁判上一罪之關係，即毋庸另為無罪
    之諭知。
據上論斷，應依刑事訴訟法第369條第1項前段、第364條、第299
條第1項前段，刑法第339條第1項前段，刑法第2條第1項前段、
但書，95年7月1日修正施行前刑法第41條第1項前段，中華民國9
6年罪犯減刑條例第2條第1項第3款、第7條、第9條，修正前罰金
罰鍰提高標準條例第2條，現行法規所定貨幣單位折算新臺幣條
例第2條，刑法施行法第1之1條，判決如主文。
本案經檢察官羅榮乾到庭執行職務。
中　　華　　民　　國　　96　　年　　10　　月　　11　　日
 　　　　　       刑事第十四庭   審判長法　官　 陳志洋
                                       法　官　 蔡聰明
                                       法　官　 林秀鳳
以上正本證明與原本無異。
不得上訴。
                                       書記官   高士童
中　　華　　民　　國　　96　　年　　10　　月　　11　　日
附錄：本案論罪科刑法條全文
意圖為自己或第三人不法之所有，以詐術使人將本人或第三人之
物交付者，處五年以下有期徒刑、拘役或科或併科一千元以下罰
金。
以前項方法得財產上不法之利益或使第三人得之者，亦同。
前二項之未遂犯罰之。
